臺灣高等法院臺中分院民事判決
                                   110年度家上字第1、8號
上　訴　人　李培熖　　
                      送達代收人　陳威駿　　
　　　　　　　　　　　
訴訟代理人　鐘登科律師
複 代理 人　吳馥妤律師
上　訴　人　李王雪　　
　　　　　　洪平華　　
　　　　　　洪皓晏　　
　　　　　　洪秀旻　　
　　　　　　洪佑昇　　
　　　　　　李彩蓮　　
　　　　　　李彩麗　　
　　　　　　李彩終　　
　　　　　　李彩善　　
　　　　　　李彩曰    
上十人共同
訴訟代理人　呂勝賢律師
上　訴　人　李賢炳　　
訴訟代理人　陳銘釗律師
被 上訴 人　陳李梨花　
　　　　　　李淑宜　　
　　　　　　張愷凌　　
　　　　　　張哲瑋　　
被 上訴 人　李賢柱　　
訴訟代理人　吳光陸律師
　　　　　　郭乃瑩律師
上列當事人間請求分割遺產事件，上訴人對於民國109年9月23日
臺灣臺中地方法院108年度家繼訴字第111號、109家繼訴字第19
號一審判決提起上訴，本院於110年11月19日言詞辯論終結，判
決如下：
    主  文
上訴均駁回。
第二審訴訟費用，由上訴人各自負擔。
    事實及理由
壹、程序事項
    被上訴人陳李梨花、李淑宜、張愷凌、張哲瑋(下稱陳李梨
    花等4人)均經合法通知，未於言詞辯論期日到場，核無民事
    訴訟法第386條所列各款之情形，爰依上訴人之聲請，由其
    一造辯論而為判決。　　
貳、實體事項
一、李賢柱提起本訴主張：伊父親戊○○於000年0月00日死亡，遺
    有如原判決附表一（下稱附表一）所示之遺產。伊與李賢炳
    、陳李梨花等4人為合法繼承人，應繼分如原判決附表二（
    下稱附表二）所示。戊○○並未以遺囑限定遺產不得分割，且
    伊與李賢炳、陳李梨花等4人間復無不分割之約定，且無不
    能分割之情形，惟因無法協議分割，爰依民法第1164條規定
    ，訴請裁判分割。聲明：戊○○所遺如附表一所示遺產，應依
    如附表一分割方法欄所示方法分割。經原審為李賢柱勝訴之
    判決。李賢炳、李培熖及李王雪、洪平華、洪皓晏、洪秀旻
    、洪佑昇、李彩蓮、李彩麗、李彩終、李彩善、李彩曰(上1
    0人，下稱李王雪等10人)提起上訴。李賢柱答辯聲明：上訴
    駁回。
二、李賢炳答辯及提起反訴主張：附表一編號00、00土地及編號
    00土地如附圖所示編號0部分(下稱系爭附圖編號0土地)，實
    際上為伊所有，僅借名登記在戊○○名下。戊○○已過世，類推
    適用民法第550條規定，借名登記關係消滅，縱仍存在，伊
    亦得類推適用民法549條規定終止，並以民事答辯狀(原審卷
    一第183頁。按「原審」卷均指108年度家繼訴字第111號案
    卷)之送達為終止契約之意思表示。是附表一編號00、00及
    系爭附圖編號0土地均為伊所有，並非戊○○之遺產，自不能
    列入分割範圍。至於其餘遺產伊同意李賢柱主張之分割方法
    。又李賢柱及陳李梨花等4人雖就上開土地辦理繼承登記，
    惟上開土地真正所有權人係伊，借名登記關係亦已消滅，伊
    自得依借名標的物返還請求權及不當得利返還請求權，請求
    李賢柱及陳李梨花等4人返還土地。爰提起反訴，聲明：㈠李
    賢柱、陳李梨花等4人應協同李賢炳將附表一編號00、00土
    地全部，辦理所有權移轉登記予李賢炳。㈢李賢柱及陳李梨
    花等4人應協同李賢炳將系爭附圖編號0土地辦理分割之標示
    變更登記後，並將其所有權全部移轉登記予李賢炳。經原審
    為李賢炳敗訴之判決，李賢炳提起上訴。上訴聲明：㈠原判
    決不利李賢炳部分廢棄。㈡上開廢棄部分，李賢柱於原審就
    附表一編號00、00、系爭附圖編號0土地請求為遺產分割請
    求之訴駁回。㈢李賢柱及陳李梨花等4人應將附表一編號00、
    00土地全部，辦理所有權移轉登記予李賢炳。㈣李賢柱及陳
    李梨花等4人應協同李賢炳將系爭附圖編號0土地辦理分割之
    標示變更登記後，並將其所有權全部移轉登記予李賢炳。
三、李培熖提起主參加之訴主張：伊祖父己○生前即已將附表一
    編號00土地如附圖編號0、0部分(下稱系爭附圖編號0、0土
    地)分配給伊父庚○○，一直歸庚○○及伊使用及繳納水利會及
    田賦，僅暫時借名登記在戊○○名下，故該部分土地不應列為
    戊○○之遺產而為分割。又庚○○之繼承人僅有伊，伊已就系爭
    附圖編號0、0土地，以聲請主參加訴訟狀繕本送達為終止契
    約之意思表示，故借名登記契約已消滅。爰依民法第767條
    、第179條、類推第541條第2項借名登記契約消滅後之返還
    請求權，請求李賢柱、李賢炳、陳李梨花等4人分割出系爭
    附圖編號0、0土地，並將該部分土地所有權移轉登記予伊。
    聲明：李賢柱、李賢炳、陳李梨花等4人應將附表一編號00
    土地分割出如系爭附圖編號0、0土地，並將該部分土地所有
    權移轉登記予李培熖。經原審為李培焰敗訴之判決，李培焰
    提起上訴，上訴聲明：㈠原判決不利於李培焰部分廢棄。㈡上
    開廢棄部分，李賢柱、李賢炳、陳李梨花等4人應將附表一
    編號00土地分割出如系爭附圖編號0、0土地，並將該部分土
    地所有權移轉登記予李培熖。
四、李王雪等10人主張：己○生前已將附表一編號00土地如附圖
    編號0部分(下稱系爭附圖編號0土地)分配給伊等之被繼承人
    癸○○，僅暫時借名登記在戊○○名下，是該土地為伊等所有，
    不應列為戊○○之遺產範圍而為分割。又戊○○已死亡，伊等並
    以聲請主參加訴訟狀繕本送達為終止借名契約之意思表示，
    故借名登記關係已消滅。爰依民法第767條、第179條、類推
    第541條第2項借名登記契約消滅後之返還請求權，請求李賢
    柱、李賢炳、陳李梨花等4人分割出系爭附圖編號0土地，並
    將該部分土地所有權移轉登記予伊等。聲明：李賢柱、李賢
    炳、陳李梨花等4人應將附表一編號00土地分割出如系爭附
    圖編號0土地，並將該部分土地所有權移轉登記予李王雪等1
    0人公同共有。經原審為李王雪等10人敗訴之判決，李王雪
    等10人提起上訴，上訴聲明：㈠原判決不利於李王雪等10人
    部分廢棄。㈡上開廢棄部分，李賢柱、李賢炳、陳李梨花等4
    人應將附表一編號00土地分割出如系爭附圖編號0土地，並
    將該部分土地所有權移轉登記予李王雪等10人。 　　
五、兩造不爭執事項
  ㈠辛○(歿)為己○(歿)及壬○(歿)之父。己○為戊○○(歿)、庚○○之
    父、癸○○（出養壬○）之生父。壬○為子○(歿)之父及癸○○之
    養父。子○為丑○○(歿)之父。　　
  ㈡戊○○為李賢柱、李賢炳、陳李梨花、李淑宜及寅○○(歿)之父
    ，為張愷凌、張哲璋（寅○○之女及子）之外祖父。庚○○(歿)
    為李培焰之父，癸○○(歿)為李王雪之配偶。
  ㈢戊○○於000年0月00日死亡，繼承人為李賢炳、李賢柱、陳李
    梨花、李淑宜、張愷凌、張哲瑋等6人，應有部分如附表二
    所示。
  ㈣戊○○遺有如附表一所示遺產（爭執部分除外）。
  ㈤李賢炳對於李賢柱提出之原證1至原證4等證物之形式上真正
    不爭執；李賢柱對於李賢炳所執有並提出被證1至被證6及附
    件4張照片（附表一編號00土地之現場）等之形式上真正不
    爭執；李賢柱及李賢炳對於李培熖提出主證1至主證5，及對
    於李王雪等10人提出主證2至主證3等證物之形式上真正不爭
    執。
  ㈥附表一編號00、00均於98年間分割自重測前○○段0000地號之
    國有土地。經分割出該○○段0000-00及0000-00等地號土地，
    並繳納各該土地自93年7月至98年7月之「占用地收使用補償
    金」各計92元及8006元，以及該二筆「土地售價」合計12,6
    41元（計算式：180元＋12,461元＝12,641元）後，於98年8月
    21日辦理所有權移轉登記予戊○○。
  ㈦附表一編號00土地，於51年間因公地放領，由戊○○以承租
    耕地之現耕農身分承領該土地，並於53年1月11日完成所有
    權移轉登記。　　　　
六、兩造爭執事項：
  ㈠戊○○名下附表一編號00、00及系爭附圖編號0土地，是否為李
    賢炳借名登記在戊○○名下？李賢炳依依借名標的物返還請求
    權及不當得利返還請求權，請求移轉登記所有權，是否有理
    由？
  ㈡李培焰單獨提起主參加之訴及上訴，是否合法？
  ㈢戊○○名下系爭附圖編號0、0土地，是否為庚○○(李培焰之被繼
    承人）借名登記在戊○○名下？該借名登記契約是否因庚○○於
    00年0月00日死亡或戊○○於000年0月00日死亡而消滅？李培
    焰依民法第767條、179條，類推適用民法第541第2項規定，
    請求移轉登記所有權，是否有理由？李賢柱抗辯庚○○於00年
    0月00日死亡，迄今已逾15年，而為時效抗辯，是否可採？
    　　
  ㈣李王雪等10人提起主參加之訴及上訴，是否合法？
  ㈤戊○○名下系爭附圖編號0土地，是否為癸○○（李王雪等10人之
    被繼承人）借名登記在戊○○名下？該借名登記契約於癸○○死
    亡後，是否由其繼承人與戊○○默示合意成立借名登記契約，
    維持借名登記之狀態？李王雪等10人依民法第767條、179條
    ，類推適用民法第541第2項規定，訴請移轉登記所有權，是
    否有理由？李賢柱抗辯癸○○於00年間死亡，迄今已逾15年，
    而為時效抗辯，是否可採？
  ㈥本件遺產分割之方法？ 
七、得心證之理由：
  ㈠戊○○名下附表一編號00、00及系爭附圖編號0土地，是否為李
    賢炳借名登記在戊○○名下？李賢炳依借名標的物返還請求權
    及不當得利返還請求權，請求李賢柱、陳李梨花等4人移轉
    登記土地所有權，是否有理由？
　  ⒈按「借名登記」者，謂當事人約定一方將自己之財產以他
      方名義登記，而仍由自己管理、使用、處分，他方允就該
      財產為出名登記之契約，其成立側重於借名者與出名者間
      之信任關係，在性質上應與委任契約同視，倘其內容不違
      反強制、禁止規定或公序良俗者，固應賦予無名契約之法
      律上效力，並類推適用民法委任之相關規定；惟借名登記
      契約究屬於「非典型契約」之一種，仍須於雙方當事人，
      就一方將自己之財產以他方名義登記，而仍由自己管理、
      使用、處分，他方允就該財產為出名登記，相互為合致之
      意思表示，其契約始克成立；再不動產登記當事人名義之
      法律關係原屬多端，主張借名登記者，自應就該借名登記
      之事實負舉證責任（最高法院98年度台上字第990號、100
      年度台上字第1972號與102年度台上字第1833號等判決意
      旨可資參照）。次查民事訴訟法第277條但書之規定，依8
      9年2月9日修正公佈之修正理由說明，係因某些特殊類型
      之事件，如嚴守該條本文所定之舉證原則，難免產生不公
      平結果，使被害人無從獲得應有救濟，有違正義原則，乃
      增訂「但法律別有規定，或依其情形顯失公平者，不在此
      限」，以資因應。至於債權人因未及時行使權利，致時間
      之經過而造成舉證之困難，應由該債權人自行承擔，尚難
      認為符合上述所謂「顯失公平」之情形，此由法律對於經
      過一定時間不行使權利之人，尤制訂消滅時效制度以資制
      裁，可得印證(最高法院97年度台上字第1458號判決參照)
      。
　　⒉李賢炳既主張伊與被繼承人間成立借名登記契約，自應由
      李賢炳負舉證責任。經查：
　　　⑴關於系爭附圖編號0土地部分是否為借名登記關係：
　      ①證人甲○○（與兩造係堂兄弟姐妹）於原審時證稱：「…
          （系爭附圖編號0在放領的時候所有權是不是分配給
          丑○○（即乙○○的公公）？）開始是丑○○在耕作沒有錯
          。（後來丑○○把編號0賣給李賢炳的事你知道嗎？）
          我不知道。（李賢炳在編號0耕作已經多久了？）我
          不太清楚。」等語。（原審卷二第177至183頁）
　　　　②證人乙○○（即兩造堂兄弟姊妹之配偶）於原審時證稱
          ：「（請鈞院提示○○區○○段000地號109年3月12日○○
          地政函附複丈成果圖編號0到9號，請問證人，複丈成
          果圖上的編號0土地你是否知道在哪裡?）知道。（你
          為何會知道？）我婆婆跟我講的，丑○○是我公公，我
          去田裡時，我婆婆說這塊田本來是我們的，但因為不
          好耕作，田是戊○○的名字，就要賣給他們。（附圖上
          的編號0位置，這筆土地現在是誰在耕作？）是我叔
          叔李賢炳耕作。（編號0土地以前是不是你公公丑○○
          在耕作？）對。（編號0土地以前是你公公的嗎？）
          是。是曾祖父分給我公公的。（是你公公繼承來的嗎
          ？）是。（53年放領土地你公公丑○○有出到錢嗎？）
          我不知道。（這塊土地後來有賣給李賢炳嗎？什麼時
          候賣的？賣多少錢？）李賢炳拿錢給我婆婆，拿錢時
          我有看到。賣5,000元，我忘記什麼時候賣的。（對
          婆家財產的事情清楚嗎？）大概知道田是我們的，我
          們○○都是持分的。都是祖先留下來的。（證人剛剛看
          複丈成果圖時，怎麼看出來圖上的土地是你公公的土
          地？）要去現場看。因為這塊跟我們的田差不多，因
          為在隔壁。（證人從圖是不是看不出來哪塊土地是你
          們的？）對啊，我們的田就在旁邊。（證人剛剛說你
          婆婆說田不好做，名字是戊○○的，要賣給他們，後來
          又說田是丑○○的，請問田到底是誰的？）祖先分給丑
          ○○，地是戊○○的名字。（祖先分給丑○○的事，你怎麼
          知道？）我公公、婆婆跟我講的。（證人剛剛說李賢
          炳有給你婆婆5000元，你怎麼知道這5000元的用途？
          ）戊○○不想買，李賢炳要買，就是買那個田的。（你
          怎麼知道的？）他們就在講，我在旁邊，我有看到，
          但細節就沒有多問什麼，然後我就走了做我的工作。
          」等語。（原審卷二第183至188頁）
　　　　③由上開證人之證言，可知證人甲○○僅知丑○○有於系爭
          附圖編號0土地耕作，至證人乙○○對於丑○○有無出資
          購買土地之關鍵問題，並不知悉，且此部分之認知係
          自其公婆轉述而得，屬於傳聞證據而非親身所見聞，
          而李賢炳以5000元之代價係購買使用之權利或所有權
          ，亦有未明，無法據而認定丑○○就該地與戊○○間有借
          名登記存在，是李賢炳縱曾因該地給付丑○○金錢（購
          買之權利內容不明），亦無法因而承繼丑○○與戊○○間
          不存在之借名登記契約。
　　　　④復參酌，倘系爭附圖編號0土地為借名登記，李賢炳應
          無可能將之列為戊○○遺產，其非但在戊○○生前未請求
          移轉，且亦未保留任何證據資料，於戊○○死亡後對戊
          ○○繼承人有所請求主張，有違情理。至於李賢炳主張
          李賢柱私自申請補發此部分土地之遺產稅免稅證明書
          ，並以權狀遺失申請原權狀註銷，以書立切結書之方
          式申辦繼承登記之情，縱係屬實，李賢柱在未尋得此
          部分權狀之時，以上開方式處理繼承登記事宜，亦與
          情理無違。
　　　　⑤綜上，李賢炳此部分之主張，尚難採信。
　　　⑵關於附表一編號00、00之土地是否為借名登記：
　　　  ①證人丙○○於原審時固證稱：「（請鈞院提示被告李賢
          炳108年10月15日答辯狀被證物三（土地所有權狀影
          本兩份，國有財產局出售國有土地產權移轉證明書影
          本一份）、108年12月5日調查證據狀被證五（繳款書
          影本一份）及被證六（收據影本兩份）等，請問證人
          ，所提示之○○鎮○○段0000之00、0000之00兩筆土地，
          是向國有財產局購買，並辦理移轉登記。請問你是否
          知情？）我知道。（為何你會知情？）因為那是國有
          土地，要優惠住在那裡的人購買，有公開的時候，住
          的人不太清楚，因為都是鄰居，叫戊○○買，他不要買
          ，叫他兒子買，買了以後也是買的人的，為什麼沒有
          辦法登記他的名字，因為國有地要在民國35年12月前
          設有戶籍在那裡，還要有稅捐證明，所以沒辦法過戶
          李賢炳名字，李賢炳就借他父親的名字聲請辦登記，
          全部從頭到尾我都是跟李賢炳接觸，沒有跟他父親接
          觸，錢都是李賢炳付的。（上面所提示的這些資料你
          是交給誰？）我是交給李賢炳。都是我去繳錢的收據
          ，權狀也是我去辦理拿到的。（這件購買及移轉登記
          案是誰委託你辦理的？）李賢炳。資料都是李賢炳交
          給我的。（你的代書費是誰付錢給的？）李賢炳付的
          。（你是否見過戊○○？）有。他們家裡有請外勞在服
          侍他們。（戊○○就這兩筆土地有無表示過所有權應該
          是李賢炳的？）他說由李賢炳買，以後也是李賢炳的
          。（證人剛剛說戊○○不想買，叫他兒子買，你怎麼知
          道的？或是誰告訴你這件事的？）戊○○親自告訴我的
          ，因為他只有跟李賢炳住在一起。（我的意思，錢是
          他從戶頭拿出來還是別人給他的，證人是否清楚？）
          我是不清楚錢從哪裡來，但我就是收他的錢，他從口
          袋拿錢出來。（證人剛剛說在家裡見過戊○○，戊○○跟
          你說土地以後還是李賢炳的，這件事情是什麼時候說
          的？）剛開始介紹戊○○要他買時，戊○○說年紀大了，
          要李賢炳跟我談，戊○○笑笑的，好像什麼事情都要李
          賢炳做，這件事情從頭到尾都是李賢炳跟我接洽。」
          等語（原審卷二第188至192頁）。
　　　　②然查:
　　　　　❶依原因事由觀察:
　　　　　　李賢炳雖主張戊○○僅係因年事已高，故承買意願不
            大云云。惟查，李賢炳主張上開土地係由被繼承人
            戊○○於其上建屋占用並設籍居住(門牌號碼:臺中市
            ○○區○○○路0號)，則以戊○○既於系爭土地上建有房
            屋並實際居住，其為利於後續經濟利用，自有承買
            土地之必要，要無僅因年邁即有承買意願不高情形
            之可能，況上開承買價金僅約1萬餘元，依承買時9
            8年社會經濟活動、物價等觀察，金額甚低，李賢
            炳不符合購買資格，自無可能再以借名登記方式購
            買，且依被證3、5、6均可證明係戊○○向國有財產
            局承購，縱為李賢炳出資，參酌依原判決附表一所
            載，戊○○之生前所累積之不動產即多達80多筆，甚
            為可觀，其存款亦有近300萬元之數，亦非無錢財
            可再購此部分土地，可見戊○○生財有道，應屬善於
            經營錢財者，其累積這麼多財富，遺蔭子孫。一生
            養育子女，到98年購買此部分土地之時，戊○○時已
            80多歲之高齡，同居一處之李賢炳反哺奉財，以盡
            孝道，尚且不及，何況還要老人家拿出錢財購地？
            縱使李賢炳拿出1萬元購買，以戊○○而言，亦不可
            能與李賢炳成立借名契約，徒留日後的爭端，此亦
            可從李賢炳未於戊○○生前釐清此事，迨戊○○往生後
            ，始有所主張，可窺其一二，似此情事，實難謂有
            借名登記之情。是依本件所有權取得之原因關係觀
            察，衡情本件要無成立借名關係之必要。
　　　　　❷證人丙○○證言證明力有未完足:
　　　　　　證人丙○○所述與附表一編號00、00之土地登記繳款
            人、所有權人為戊○○不符，則僅以單一證人之證言
            欲證明系爭土地有借名登記之法律關係，其證明力
            既已容有未足。又證人丙○○對何以知悉被繼承人戊
            ○○與李賢炳間有借名登記關係一節，先稱:「『全部
            從頭到尾』我都是跟李賢炳接觸，沒有跟他父親(按
            即戊○○)接觸」，乃又迭先稱:「戊○○有說由李賢炳
            買」，即戊○○有向其表明由李賢炳承買，惟嗣又稱
            :「戊○○說年紀大了，要李賢炳跟我談，戊○○笑笑
            的，好像什麼事情都要李賢炳做，這件事情從頭到
            尾都是李賢炳跟我接洽。全部從頭到尾我都是跟李
            賢炳接觸，沒有跟他父親接觸」，即戊○○似僅係概
            括全權授權由李賢炳代為處理。核證人丙○○證述內
            容反覆不明確，證人丙○○容有為順應李賢炳所為借
            名登記之主張，而一再強調「全部從頭到尾我都是
            跟李賢炳接觸」之情形，亦即，其續於相關證述既
            承認仍有與戊○○就本件承購接觸，卻旋又反強調:
            伊沒有跟戊○○接觸之情形，參酌證人丙○○所證述情
            節已係10餘年前，證人丙○○所為證詞容有未能依客
            觀事實陳述，而有依其主觀認知為偏頗不完全陳述
            之情形，核其所為證詞或僅足認其承接上開系爭土
            地價購事宜主要係與李賢炳接洽、由李賢炳交付價
            款等。惟戊○○既已年邁且與李賢炳為父子關係，其
            將相關承購事宜含款項交付等委由李賢炳處理，甚
            或因此由李賢炳保有土地所有權狀，要與常情無違
            ，亦無足異。況且依戊○○善於經營錢財，累積甚為
            可觀之不動產，亦有足夠之存款可以購地，已見前
            述，其家庭內部關係，應非外人丙○○所能明瞭，且
            戊○○一生累積不動產甚多，於其往生後，亦都留於
            子孫，是證人丙○○證稱戊○○有說「以後也是李賢炳
            」的話，當係解為其身後財產，也終歸子孫享有，
            難認此即有借名登記之情。是依上開證人丙○○之證
            言，尚難逕認戊○○與李賢炳間有借名登記法律關係
            之存在。
　　　⑶綜上，李賢炳主張其與戊○○間就該等土地確有成立借名
        登記契約，尚難憑採。
　　　⑷至於李賢炳於原審主張，應傳訊訴訟當事人互相對質，
        以明真相云云，然本院認為關鍵者，在於戊○○之同輩之
        間才能清楚事實真相，戊○○及同輩之人，均已先後離世
        ，後人僅得以一些事證，拼湊事實，是李賢炳所主張對
        質一節，對於事實之澄清，實屬有限，甚無實益，因認
        並無必要。
  ㈡李培焰單獨提起本件主參加之訴及上訴，是否合法？
　　查李賢柱雖抗辯李培熖單獨提起本件主參加之訴及上訴均不
    合法云云，惟李培熖主張庚○○之其他繼承人均已拋棄繼承等
    情，並提出庚○○其他繼承人戶籍謄本（原審卷一第455至460
    頁）、切結書為證（原審卷二第107至117頁），復經證人丁
    ○○於原審時證稱：「（你記得你父親過世後，你有辦理拋棄
    繼承嗎？原因為何？）有。當時我爸爸過世，我母親不識字
    ，以前的人比較傳統，財產由男生繼承，媽媽叫我們女生要
    拋棄，所以我們全部姊妹就拋棄繼承。（你和其他兄弟姊妹
    有繼承父親庚○○的任何財產嗎？）沒有，一毛錢都沒有。我
    們依照母親的意思處理。」等語（原審卷二第306、307頁）
    ，堪認已足釋明其所述為真實，是李培熖既為庚○○之唯一繼
    承人，其提起主參加之訴及上訴部分，當事人適格即無欠缺
    ，李賢柱之抗辯自不可採。
　㈢戊○○名下系爭附圖編號0、0土地，是否為庚○○(李培焰之被繼
    承人）借名登記在戊○○名下？該借名登記契約是否因庚○○於
    00年0月00日死亡或戊○○於000年0月00日死亡而消滅？李培
    焰依民法第767條、179條，類推適用民法第541第2項規定，
    請求移轉登記所有權，是否有理由？李賢柱抗辯庚○○於00年
    0月00日死亡，迄今已逾15年，而為時效抗辯，是否可採？
    ⒈李培熖主張上開土地有借名登記之事實，固據其提出繳款
      書及徵收單收據為證(108年9月2日主證3至5，原審卷一第
      133至155頁)，惟查：
　　　⑴上開收據，尚非出資購地之證明，充其量僅能證明庚○○
        、李培熖曾分別於60至76年間繳納○○鎮○○段土地農田水
        利會征收費數次、田賦代金一次等，依其上相關單據記
        載，無從逕認定所繳納者即為本件系爭附圖編號0、0土
        地之相關費用。況上開農田水利會征收單多筆就繳款人
        庚○○係載為「納費義務人」或「代繳人、土地管理人、
        現耕人」，即其情形多有不一，主證4庚○○僅為田賦代
        繳人，自亦難以上開繳費情形，即認庚○○、李培熖屬土
        地真正所有權人，或證明有借名登記存在。
　　　⑵證人甲○○於原審時證稱：「（編號0至9的位置，是誰在
        耕作、管理？）1是李王雪，2現在是李賢炳，8、9號是
        李培熖，3、4、5、6、7是李賢炳在耕作。（這筆○○段0
        00號土地，你們祖先什麼時候開始在這裡耕作？）是祖
        先分下來的，那時候我們年紀還小，阿公分財產下來，
        分給他的兒子，接下來再分給我們。（在53年土地放領
        之前就分成九塊在耕作嗎？）那時候我不太了解。（放
        領前這九塊是誰在耕作？）我不太清楚。（後來為什麼
        整筆土地全登記在李賢炳父親戊○○的名下？）祖先分財
        產給他們，我不太清楚。（這筆土地是不是向農田水利
        會放領買來的？）我也不知道。（當時買這筆土地繳的
        錢及稻穀是戊○○一個人出的嗎？還是有其他人嗎？）我
        不清楚。（放領的時候有講好這九塊土地的所有權怎麼
        分配嗎？）我不清楚。（知道系爭000地號土地是誰所
        有？該人如何取得？你怎麼知道是該人所有？）土地是
        誰的我不清楚，我只知道是誰在耕作。」等語。（原審
        卷二第177至183頁）
　　　⑶證人乙○○於原審時證述：「（你知道附圖編號0、0土地
        ，現在是不是李培熖在耕作？）是。（你大概從何時知
        道附圖編號0、0是李培熖耕作？）我嫁過來時李培熖就
        在耕作。（為何會知道是李培熖耕作？）在割稻、撥種
        時，大家都會說這塊地是誰的、是誰的。」等語。（原
        審卷二第183至188頁）
　　　⑷由上開證人甲○○、乙○○之證詞以觀，雖得為系爭附圖編
        號0、0土地現在使用情形之認定，惟證人甲○○、乙○○就
        李培熖如何利用上開土地之原委既不清楚，而土地利用
        之原因關係多端，有權使用土地不必然即具有所有權，
        是自難以上開土地現為李培熖所耕作，即為李培熖有利
        之認定。
　　　⑸本院綜合上情並參酌，戊○○生前所累積之不動產即多達8
        0多筆，甚為可觀，其存款亦有近300萬元之數，可見戊
        ○○生財有道，善於經營錢財，已見前述，其購買本件土
        地後，依其先輩規劃（僅有使用權，而無所有權）仍由
        原使用人繼續使用原耕作土地，並由現使用人繳納相關
        之賦稅等而已，不另收租金，完成先人之遺願，故李培
        熖提出繳納賦稅單據，實無足異，實非出資證明之可比
        。而上開證人之證言，亦僅能證明使用耕作之範圍，依
        上開說明，實不足以此使用土地之間接事實去推斷出對
        於系爭土地有出資購買系爭附圖編號0、0土地之具有實
        質所有權，因而有所有權或借名登記之事實。是李培熖
        此部分之主張，尚不足採。
　　⒉李培熖既無法證明上開土地有借名登記關係存在，則其他
      爭點，包括該借名登記契約是否因庚○○或戊○○先後死亡而
      消滅？李培焰依民法第767條、179條，類推適用民法第54
      1第2項規定，請求移轉登記所有權，是否有理由？李賢柱
      抗辯時效消滅等，均毋庸審究。　　
 ㈣李王雪等10人提起本件主參加之訴及上訴，是否合法？
 　查李賢柱雖抗辯李王雪等10人提起本件主參加之訴及上訴均
   不合法云云，惟李王雪等10人業已提出繼承人戶籍謄本、繼
   承系統表、死亡證明書、印鑑證明、委任書等件（原審卷二
   第47至87頁），並於原審108年7月27日具狀追加李王雪以外
   之繼承人為原告（原審卷二第225至253頁）， 堪認已足釋明
   其所述為真實，是李王雪等10人提起主參加之訴及上訴部分
   ，當事人適格即無欠缺，李賢柱之抗辯，為不可採。
 ㈤戊○○名下系爭附圖編號0土地，是否為癸○○（李王雪等10人之
   被繼承人）借名登記在戊○○名下？該借名登記契約於癸○○死
   亡後，是否由其繼承人與戊○○默示合意成立借名登記契約，
   維持借名登記之狀態？李王雪等10人依民法第767條、179條
   ，類推適用民法第541第2項規定，訴請移轉登記所有權，是
   否有理由？李賢柱抗辯癸○○於00年間死亡，迄今已逾15年，
   而為時效抗辯，是否可採？
 　⒈李王雪等10人主張戊○○名下系爭附圖編號0土地，是否為癸○
     ○借名登記在戊○○名下？
 　　⑴證人甲○○於原審時證稱：「…（編號0是不是李王雪在耕作
       ？）對。（知道系爭000地號土地是誰所有？該人如何取
       得？你怎麼知道是該人所有？）土地是誰的我不清楚，
       我只知道是誰在耕作。（民國50幾年時旱災，那時候有
       四個人一起集資鑿井，你父親卯○○、戊○○、辰○○、李王
       雪，請問證人是否知道此事？）我知道。  （鑿井的土
       地是誰提供的？）李王雪提供的。（證人所說鑿井土地
       是李王雪出的，你怎麼知道的？）我聽我父親說的。」
       等語。（原審卷二第177至183頁）
　 　⑵由上開證人甲○○證稱鑿井土地是李王雪出的一事，僅係自
       其父轉述而得，屬於傳聞證據而非親身所見聞，是依證
       人甲○○上開證述，其證明力容有未足，又上開證述，縱
       足證明李王雪有實際利用該系爭編號0土地之情形，惟同
       前說明，亦難僅以土地之管理利用現況，即逕認定李王
       雪等10人就該地與戊○○間有所有權或借名登記法律關係
       存在，是李王雪等10人之主張亦不可採。
 　⒉李王雪等10人既無法證明上開土地有借名登記關係存在，則
     其他爭點，包括該借名登記契約於癸○○死亡後，是否由其
     繼承人與戊○○默示合意成立借名登記契約，維持借名登記
     之狀態？李王雪等10人依民法第767條、179條，類推適用
     民法第541第2項規定，訴請移轉登記所有權，是否有理由
     ？李賢柱抗辯時效消滅等，均毋庸審究。
 ㈥本件遺產分割之方法？ 
   ⒈按繼承人有數人時，在分割遺產前，各繼承人對於遺產全部
     為公同共有；繼承人得隨時請求分割遺產，但法律另有規
     定或契約另有訂定者，不在此限；被繼承人之遺囑，定有
     分割遺產之方法，或託他人代定者，從其所定。民法第115
     1條、第1164條、第1165條第1 項各定有明文。又共有物之
     分割，依共有人協議之方法行之；分割之方法不能協議決
     定者，法院得因任何共有人之請求，命為以原物分配於各
     共有人，但各共有人均受原物之分配顯有困難者，得將原
     物分配於部分共有人；以原物為分配時，如共有人中有未
     受分配，或不能按其應有部分受分配者，得以金錢補償之
     ，民法第824條第1項、第2項第1款、第3項分別定有明文。
     又裁判分割之方法原則上以原物分配於各共有人。以原物
     分配如有事實或法律上之困難，以致不能依應有部分為分
     配者，得將原物分配於部分共有人，其餘共有人則受原物
     分配者之金錢補償；或將原物之一部分分配予各共有人，
     其餘部分則變賣後將其價金依共有部分之價值比例妥為分
     配；或變賣共有物，以價金分配於各共有人。法院為上述
     分割之裁判時，自應斟酌共有人之利害關係、共有物之性
     質、價格及利用效益等，以謀分割方法之公平適當，此觀
     諸98年1月23日公布修正之民法第824條修正理由甚明。再
     者，公同共有物分割之方法，除法律另有規定外，應準用
     關於共有物分割之規定，民法第830條第2項亦定有明文。
   ⒉戊○○遺有如附表一所示之遺產，其中附表一編號00、00、00
     （如附圖編號0、2、8、9）土地，上訴人主張該等土地，
     非屬戊○○之遺產云云，經核並不可採，已見前述。故附表
     一編號00、00、00之土地，仍應列入本件被繼承人之遺產
     範圍。
　 ⒊戊○○遺有如附表一所示之遺產尚未分割，兩造在分割該遺產
     前，對於該遺產為公同共有，且兩造未以契約禁止分割該
     遺產，兩造就該遺產既不能協議分割，則李賢柱以遺產分
     割為由終止兩造間之公同共有關係，請求分割被繼承人之
     遺產，揆諸前揭規定，應予准許。
　 ⒋李賢柱請求就被繼承人所遺如附表一所示遺產，按如附表二
     所示應繼分比例採取分別共有方式分割，為對造所同意，
     本院斟酌此分割方法尚屬公平妥適，應屬可採。
  ㈦綜上所述，李賢炳主張戊○○名下附表一編號00、00及系爭附
    圖編號0土地為其借名登記，並依借名標的物返還請求權及
    不當得利返還請求權，請求移轉登記所有權；李培焰主張戊
    ○○名下系爭附圖編號0、0土地為庚○○(李培焰之被繼承人）
    借名登記在戊○○名下，並依民法第767條、179條，類推適用
    民法第541第2項規定，請求移轉登記所有權；李王雪等10人
    主張戊○○名下系爭附圖編號0土地為癸○○借名登記在戊○○名
    下，並依民法第767條、179條，類推適用民法第541第2項規
    定，訴請移轉登記所有權，均無理由，應予駁回。原審所為
    上訴人敗訴之判決，並無違誤。上訴論旨指摘原判決不當，
    求予廢棄改判，為無理由，應駁回其上訴。
八、本件事證已臻明確，兩造其餘之攻擊或防禦方法及所用之證
    據，經本院斟酌後，認為均不足以影響本判決之結果，爰不
    逐一論列，附此敘明。
九、據上論結，本件上訴均為無理由，爰判決如主文。　
中　　華　　民　　國　　110 　年　　11　　月　　30　　日
                家事法庭    審判長法　官  王  銘
                                  法　官  高英賓
                                  法　官  張國華
正本係照原本作成。
如不服本判決，須於收受判決送達後20日內向本院提出上訴書狀
，其未表明上訴理由者，應於提出上訴後20日內向本院提出上訴
理由書狀（均須按他造人數附具繕本）。因疫情而遲誤不變期間
，得向法院聲請回復原狀。
上訴時應提出委任律師為訴訟代理人之委任狀。具有民事訴訟法
第466條之1第1項但書或第2項之情形為訴訟代理人者，另應附具
律師及格證書及釋明委任人與受任人有該條項所定關係之釋明文
書影本。如委任律師提起上訴者，應一併繳納上訴審裁判費。

                                  書記官  柯孟伶

中　　華　　民　　國　　110 　年　　11　　月　　30　　日